【裁判字號】    90,判,1519
【裁判日期】    900824
【裁判案由】    商標評定
【裁判全文】
最  高  行  政  法  院  判  決                    九十年度判字第一五一九號
    原      告  荷蘭商．來福公司
    代  表  人  甲○○○○○○.
    訴訟代理人  李忠雄律師
    被      告  經濟部智慧財產局（承受原經濟部中央標準局業務）
    代  表  人  陳明邦
右當事人間因有關商標評定事件，原告不服行政院中華民國八十八年十一月二十日台
八十八訴字第四二五三三號再訴願決定，提起行政訴訟。本院判決如左：
    主  文
原告之訴駁回。
訴訟費用由原告負擔。
    事  實
緣本件關係人端強實業股份有限公司於民國八十四年十二月三十日以「安琪兒EC」商
標，指定使用於商品及服務分類表第二十九類之牛奶、奶粉商品申請註冊，作為其註
冊第三○五二二六號「安琪兒」商標之聯合商標，經被告審查核准，列為註冊第七四
一九七七號商標。嗣原告以該商標有違註冊時商標法第三十七條第一項第七款之規定
，對之申請評定。案經被告評決申請不成立，發給中台評字第八七○四一六號商標評
定書。原告不服，提起訴願、再訴願，均遭決定駁回，遂提起本訴，茲摘兩造訴辯
意旨如次：
原告起訴意旨及補充理由略謂：壹、商標評定案件應適用註冊時之規定：按商標之註
冊違反第三十七條第一項之規定者，利害關係人得申請商標主管機關評定其註冊為無
效，為現行商標第五十二條第一項所規定。又依商標法施行細則第四十條第二款規定
，商標評定案件適用註冊時之規定，本件被申請評定之註冊第七四一九七七號「安琪
兒EC」商標（下稱「系爭商標」）係於八十五年十二月十六日核准註冊，故本件評定
案件應適用八十二年十二月二十二日修正公布之商標法，合先明。貳、原告不服之
理由：商標近似與否，須衡諸各種客觀事實，以商標有無達到使人混淆誤認之虞為斷
，亦即若商標予人印象相近，足以使商品之相關購買人產生其來自同一來源或其來源
有關係之聯想，即屬之。本案被告單憑主觀印象，即謂「EC」均占商標圖樣較小部分
，而作出申請不成立之評決。完全漠視關係人曾為原告標有「Bebelac EC」商標奶粉
之國內經銷商，卻在未獲原告允許下，擅以完全相同之「EC」字樣與中文「安琪兒」
合併作為系爭商標之事實。實則，關係人係以不正當競爭方式，達到抄襲仿冒之目的
，是以關係人主觀上之惡意抄襲，亦應作為系爭商標有無違法之重要因素之一。蓋以
，關係人端強公司之惡意仿襲，非但有礙工商企業之正常發展，亦違背商標法保護消
費者之真正立法精神。被告認為本案系爭商標，無註冊時商標法第三十七條第一項第
七款之適用，顯然與商標法之立法意旨相違背，其評定不成立之處分，自有違誤，要
難令人甘服，茲詳述理由如后：一、關係人曾為原告「Bebelac EC」商品之進口商及
經銷商，未經允許而申請含有「EC」字樣之系爭商標，自構成「襲用」他人商標：(一)
、按商標圖樣襲用他人之商標或標章有致公眾誤信之虞者，不得申請註冊，為系爭商
標註冊時商標法第三十七條第一項第七款所明定。所謂「襲用他人之商標或標章有致
公眾誤信之虞」，係指商標本身相同或近似他人之商標或標章，有使一般消費者誤信
其所表彰之商品來源或產銷主體而購買之虞而言。本款之適用係指以不公平競爭之目
的，非出於自創而抄襲他人已使用之商標或標章申請註冊，並有致公眾誤信之虞者；
所襲用者不以著名商標或標章而使用於同一或類似商品為限，復為同法施行細則第三
十一條所明定。另，所稱相同或近似於他人之著名商標有使人混淆誤認之虞，係指該
他人商標之信譽及商品品質須為一般購買者所熟知，其商標並不以已在中華民國註冊
者為限，此為行政院七十四年十月二日台七十四經字第一八○六八號函核定修正之商
標有欺罔公眾或致公眾誤信之虞審查基準六所明示。再者，依被告八十五年四月編印
之商標手冊○二、○四、○九「襲用他人之商標或標章有致公眾誤信之虞」第三項之
審查要點(一)之１：曾為他人商標商品之進口商或代理商，未獲允許而以該商標申請註
冊者，即構成「襲用」他人之商標。(二)、自七十四年起，原告即委任關係人端強公司
進口及經銷「Bebelac」系列嬰幼兒奶粉，而「BEBELAC EC 」（當時之中文品名為「
安琪兒奶粉益哺嬰兒配方」）乃是其中之一種特殊配方嬰兒奶粉，端強公司並且就「
Bebelac EC」奶粉取得行政院衛生署之進口許可。嗣於一九九二年一月七日，原告與
端強公司簽定經銷契約，而「BEBELAC EC」仍是原告授權端強公司在台銷售產品之一
。而端強公司當時所銷售「BEBELAC EC」奶粉鐵罐上之標籤，明白記載該商品係由「
荷蘭原裝進口」，製造商為原告Lyempf B.V. （當時所用中譯名為「荷蘭利強公司」
），端強公司為「總代理、進口商」。(三)由前述事實可證，關係人明確認識「BEBELA
C EC」係原告用以表彰其所產製適用於腸胃機能較弱寶寶之特殊配方嬰兒奶粉。關係
人既然曾為原告「BEBELAC EC」特殊配方嬰兒奶粉之台灣經銷商，其未獲得原告之允
許，擅以完合相同之「EC」字樣與中文「安琪兒」合併作為系爭商標，申請註冊，依
前揭商標手冊○二、○四、○九第三項之審查要點(一)，確實已構成「襲用」原告之商
標，殆無疑義。迺被告完全忽略此一事實，顯有違誤。二、聯合商標之主要部分乃為
與正商標相同以外之部分，判斷相同或近似與否，應以該主要部分為準：(一)首揭商標
法第三十七條第一項第七款之適用，係以兩造商標圖樣構成相同或近似為前提要件。
而商標近似與否，以具有普通知識經驗之一般商品購買人，於購買時施以普通所用之
注意，有無混同誤信之虞以為斷。又，商標圖樣在外觀、觀念或讀音方面有一近似者
，即為近似之商標；商標圖樣上之中文或外文，有一完全相同者，為外觀近似，復為
行政院七十四年十月二日台七十四經一八○六八號函核定修正之商標近似審查基準一
及二之(五)所明定。(二)查系爭商標係註冊第三○五二二六號「安琪兒」商標之聯合商標
，由中文「安琪兒」與外文「EC」所組成。依行政法院歷來之判決（八十二年判字第
五○一號、八十年判字第三六二號、七十九年判字第五五八號判決），聯合商標之主
要部分係指與正商標相同以外之部分。因此，系爭商標之主要部分自為外文「EC」，
以該主要部分與原告商標「Bebelac EC」相較，二者之外文「EC」完全相同，依前揭
行政院審查基準一及之二之(五)，此二商標應屬近似之商標。(三)、被告及原決定機關之
認定，均屬不當。按首揭商標手冊○二、○四、○二(二)商標近似之判斷方法４、６及
８(二)中明載，判斷商標是否有混同誤信之虞，應就其各主要部分隔離觀察。另判斷商
標文字之近似，自不能以字體、大小及排列方法相異而視為文字不同。且分離排列之
字詞所組成之商標，其各分離部分，有與他商標相同者，原則上為近似。經查，系爭
商標之外文「EC」係與中文「安琪兒」併列，且字體大小相同，而原告之「 Bebelac
EC」商標之外文「Bebelac 」與「EC」英文字體幾乎同樣大小、上下併列於商品非常
醒目之處，並非如被告或原決定機關所言，外文「EC」均佔商標圖樣較小部分。依前
揭判決、被告之商標手冊、及實務向來見解，「EC」確為兩造商標之主要部分，因此
，該二商標確為近似之商標，實無庸置疑。(四)、依被告於八十七年三月五日中台評字
第八七○○二一號商標評定書意旨，系爭商標與據以評定之「Bebelac EC」商標，確
屬近似之商標。(五)、依原告與關係人於八十一年間之經銷合約書第十四之八條約定，
「除前開第十四之一條至第十四之七條規定外，雙方應於『產品』包裝上及行銷『產
品』時，使用『BEBELAC 』及『安琪兒』商標之聯合式。於本合約有效期間內，雙方
不得單獨使用『BEBELAC』或『安琪兒』商標或將『BEBELAC』或『安琪兒』商標與其
他商標合併使用。本合約到期或終止時，『經銷商』應立刻停止使用『BEBELAC 』商
標，而『本公司（即來福公司）』應停止使用『安琪兒』商標。」由上可知，自七十
四年起至八十四年十一月止，原告委任關係人端強公司進口及經銷「Bebelac 」系列
奶粉期間，「BEBELAC 」與「安琪兒」商標即一直合併使用，同時出現在同一個商品
上。易言之，兩造商標併存於同一個商品上已達十年之久，一般商品購買人極易誤認
系爭商標「安琪兒EC」為據以評定「Bebelac EC」商標之中譯名，甚或誤認二者商品
之來源或產製主體彼此間有相當程度之關聯。三、關係人違反誠信原則，其襲用原告
商標之行為，應予制止：(一)查端強公司原代理經銷原告之「Bebelac EC」奶粉，當時
奶粉之中文名稱為「安琪兒奶粉益哺嬰兒配方」，惟端強公司竟將其中之「益哺」二
字申請商標註冊。嗣於原告終止端強公司之代理權後，端強公司再基於其享有「益哺
」之商標專用權，對原告之新代理商銷售標有「益哺」二字之相同奶粉，提起商標權
侵害之民事訴訟，經台灣台北地方法院以八十七年度訴字第二○六號判決原告（即端
強公司）敗訴，並於判決書理由中詳「益哺」屬於原告著作權之一部分。前述「益
哺」商標即為本件系爭商標主要部分外文「EC」之中譯文，本件系爭商標中之「EC」
字樣原為原告所創用。端強公司申請註冊本件系爭商標，實與申請前述「益哺」商標
之情況雷同，依前述判決書之意旨，端強公司申請含有「EC」字樣之系爭商標應不准
註冊。(二)前揭判決明確肯認，「益哺」為原告享有著作權之著作之一部分，端強公司
不得主張享有商標專用權，縱其已取得商標註冊亦然。本件系爭商標中之「EC」字樣
，自始即是由原告取「EXTRA CARE（額外照顧）」之縮寫「EC」，而與「BEBELAC 」
共同使用之商標，依舉重明輕之法理，關係人端強公司既不得就「益哺」主張商標專
用權，更不得擅自將完全相同之「EC」字樣與中文「安琪兒」結合逕行申請註冊。被
告核准系爭商標之註冊，卻無視於系爭商標之違法狀態，無異鼓勵經銷商竊取原製造
廠之商標，已有失當，訴願決定及再訴願決定機關續予維持，更屬違誤。(三)、商標法
開宗明義第一條條文明白揭示立法的目的：「為保障商標專用權及消費者利益，以促
進工商企業之正常發展，特制定本法」。商標法之立法精神，在於保護一般商品購買
人免於誤認商品之來源而有誤購情事之發生。因此，審查商標近似與否？是否襲用他
人之商標？均應參酌市場實際交易情形，以一般商品購買人有無發生混淆誤認之虞以
為斷，方屬合法客觀。任何非以消費者之觀點所為之判斷，均屬違誤不當之作法。本
件系爭商標，依行政法院向來判例及被告之一貫審查基準，確與據以評定商標構成近
似，在市場實際交易時，亦極易使一般商品購買人發生混淆誤認。抑有進者，關係人
違反誠信原則惡意仿襲原告之商標，自非商標法所應保護之對象，應依法揭止此種不
公平競爭之非法行為。四、查關係人端強公司前代理銷經原告之「BEBELAC FL」奶粉
，當時奶粉之中文名稱為「安琪兒奶粉免敏嬰兒配方」，惟端強公司竟將其中之「免
敏」二字申請商標註冊。又查，原告終止端強公司之代理權後，端強公司基於其曾經
銷「BEBELAC FL」（安琪兒奶粉免敏嬰兒配方）」為由，主張原告之新代理商（即香
港商荷蘭營養女神有限公司台灣分公司，下稱「營養女神台灣分公司」）銷售標有「
免敏」字樣之相同奶粉有違公平交易法之規定云云，向法務部調查局台中市調查站檢
舉，經該站移送行政院公平交易委員會（下稱「公平會」）調查，公平會雖於八十六
年六月四日以（八六）公處字第○七二號處分書認定「免敏」具有次要意義，而為端
強公司之商品表徵。嗣經營養女神台灣分公司提起訴願、再訴願及行政訴訟後，最高
行政法院於八十九年十二月二十八日以八十九年度訴判字第三八三○號判決將再訴願
決定、訴願決定及原處分均撤銷，並於判決理由中詳「免敏」屬於原告著作權之一
部分，若能成為商品表徵，其使用權限應歸屬來福公司（即本件之原告）享有。本件
系爭商標中之「EC」字樣原為原告所創用，端強公司申請註冊本件系爭商標，實與申
請前述「免敏」商標之情況雷同，依前述判決書之意旨，端強公司申請含有「EC」字
樣之系爭商標應不准註冊。由前揭判決可知，「免敏」一詞屬商品說明，且為原告享
有著作權的一部分，若該詞得以成為商品表徵，其使用權限應歸屬原告取得。是以，
關係人端強公司應不得擅自將完全相同之「免敏」申請商標註冊。本件系爭商標中之
「EC」字樣，自始即是由原告取「EXTRA CARE」之縮寫「EC」，而與「BEBELAC 」共
同使用之商標，則依前揭判決之意旨，關係人端強公司對「免敏」既不得主張任何權
利，自更不得將完全相同之「EC」字樣與中文「安琪兒」結合逕行申請註冊。參、綜
上，足證端強公司對於原告「EC」商標知之甚詳。詎料，端強公司竟於八十四年十二
月三十日搶先將「EC」與其「安琪兒」商標合併而在台灣申請註冊，顯見端強公司實
係剽竊襲用來福公司之商標，冀圖藉著系爭商標之註冊，使一般商品購買人誤信標有
系爭商標之商品係原告所產製，或誤信其係經原告授權使用該「EC」商標，而有致公
眾誤購之虞。因此，系爭註冊第七四一九七七號「安琪兒EC」商標之註冊顯有違商標
法第三十七條第一項第七款之規定，依法應不得申請註冊，被告所為之處分及原決定
機關所為之決定，其認事用法均有違誤，為此謹請撤銷原處分、訴願決定及再訴願決
定，以符法旨等語。
被告答辯意旨略謂：按商標圖樣襲用他人之商標或標章有致公眾誤信之虞者，不得申
請註冊，固為註冊時商標法第三十七條第一項第七款所規定，惟應以商標圖樣有使一
般消費者對其商品之製造者發生混淆誤認之虞，始足當之。系爭註冊第七四一九七七
號「安琪兒EC」商標圖樣係由中文安琪兒及外文EC所組成，據以評定之「Bebelac EC
」商標圖樣則由外文Bebelac及EC前後或上下併列組成，固均有相同之外文EC ，惟均
佔商標較小部分，況系爭商標圖樣上之中文安琪兒與據以評定商標圖樣上之另一外文
Bebelac 有明顯之差異，異時異地隔離觀察及交易連貫唱呼之際，難謂有使一般商品
購買者發生混同誤認之虞，關係人以外文EC作為系爭商標圖樣之一部分申請註冊，無
使一般商品購買人對其所表彰商品之來源或產製者發生混淆誤認之虞，自無註冊時商
標法第三十七條第一項第七款規定之適用。原告以其係歐洲著名之嬰幼兒營養品公司
，首創以「EXTRA CARE 」之縮寫EC與「Bebelac」商標共同使用，以表彰其產製之特
殊嬰兒配方奶粉，由於奶粉品質優良，廣受消費者喜愛，七十四年起委由關係人進口
經銷標示「Bebelac」商標系列之奶粉，「Bebelac」即為其中在我國銷售產品之一，
關係人曾為原告標有「Bebelac EC」商標之特殊配方嬰兒奶粉之國內經銷商，未獲其
允許，逕以完全相同之外文EC作為系爭聯合商標之主要部分申請註冊，係抄襲據以評
定商標，並有使一般商品購買者誤信系爭商標之商品係原告所產製或經其授權使用「
EC」商標而誤購之虞云云，按審究商標是否襲用他人之商標並致公眾誤信之虞，應以
商標圖樣構成近似為前提，姑不論台灣台北地方法院八十七年度訴字第二○六號判決
係就「益哺」商標所為之認定，與系爭商標無涉，且系爭「安琪兒EC」商標圖樣與據
以評定之「Bebelac 」商標圖樣異時異地隔離觀察或連貫唱呼，無使一般商品購買者
發生混同誤認之虞，據以評定商標是否具知名度即無庸審究，併予明。綜上論述，
原告之訴顯無理由，請求駁回原告之訴等語。
    理  由
按商標圖樣襲用他人之商標或標章有致公眾誤信之虞者，不得申請註冊，固為註冊時
商標法第三十七條第一項第七款所規定，惟應以商標圖樣有使一般消費者對其商品之
製造者發生混淆誤認之虞，始足當之。本件關係人端強實業股份有限公司於八十四年
十二月三十日以「安琪兒EC」商標，指定使用於商品及服務分類表第二十九類之牛奶
、奶粉商品申請註冊，作為其註冊第三○五二二六號「安琪兒」商標之聯合商標，經
被告審查核准，列為註冊第七四一九七七號商標。嗣原告以該商標有違註冊時商標法
第三十七條第一項第七款之規定，對之申請評定。被告以系爭註冊第七四一九七七號
「安琪兒EC」商標圖樣如附圖一，據以評定之「Bebelac EC」商標圖樣如附圖二。系
爭註冊第七四一九七七號「安琪兒EC」商標圖樣係由中文安琪兒及外文EC所組成，據
以評定之「Bebelac EC 」商標圖樣則由外文Bebelac及EC前後或上下併列組成，固均
有相同之EC，惟均占商標圖樣較小部分，況系爭商標圖樣上之中文安琪兒與據以評定
商標圖樣上之另一外文Bebelac 有明顯之差異，異時異地隔離觀察及交易連貫唱呼之
際，難謂有使一般商品購買者發生混同誤認之虞，關係人以外文EC作為系爭商標圖樣
之一部分申請註冊，無使一般商品購買人對其所表彰商品之來源或產製者發生混淆誤
認之虞，無註冊時商標法第三十七條第一項第七款之適用，乃為申請不成立之評決。
原告不服，循序提起行政訴訟，以其係歐洲著名之嬰兒營養品公司，首創以「 EXTRA
CARE」之縮寫EC與「Bebelac 」商標共同使用，以表彰其產製之特殊嬰兒配方奶粉，
由於奶粉品質優良，廣受消費者喜愛，七十四年起委由關係人進口經銷標示「Bebela
c」商標系列之奶粉，「Bebelac EC 」即為其中在我國銷售產品之一，關係人曾為原
告標有「Bebelac EC」商標之特殊配方嬰兒奶粉之國內經銷商，未獲其允許，逕以完
全相同之外文EC作為系爭聯合商標之主要部分申請註冊，係抄襲據以評定商標，並有
使一般商品購買者誤信系爭商標之商品係原告所產製或經其授權使用「EC」商標而誤
購之虞云云。惟按審究商標是否襲用他人之商標並致公眾誤信之虞，應以商標圖樣構
成近似為前提，姑不論台灣台北地方法院八十七年度訴字第二○六號判決係就「益哺
」商標所為之認定，與系爭商標無涉，且系爭「安琪兒EC」商標圖樣與據以評定之「
Bebelac EC」商標圖樣異時異地隔離觀察或連貫唱呼，無使一般商品購買者發生混同
誤認之虞。是據以評定商標是否具知名度即無庸審究。從而，被告為申請不成立之評
決，乃一再訴願決定遞予維持原處分，於法均無不合。原告起訴意旨為無理由，應予
駁回。
據上論結，本件原告之訴為無理由，爰依行政訴訟法施行法第二條、行政訴訟法第九
十八條第三項前段，判決如主文。
中    華    民    國      九十      年      八        月    二十四      日
                    最 高 行 政 法 院  第 三 庭
                                審 判 長 法  官      曾  隆  興
                                         法  官      劉  鑫  楨
                                         法  官      徐  樹  海
                                         法  官      鄭  淑  貞
                                         法  官      林  家  惠
右  正  本  證  明  與  原  本  無  異
                                         法院書記官  王  福  瀛
中    華    民    國      九十      年      八        月    二十七      日


司法院資訊處製作；財團法人民間司法改革基金會備份。
